【裁判字號】    98,消債更,113
【裁判日期】    980429
【裁判案由】    更生事件
【裁判全文】
臺灣臺南地方法院民事裁定           98年度消債更字第113號
債務人  甲○○
上列當事人因消費者債務清理事件聲請更生，本院裁定如下：
    主    文
聲請駁回。
聲請費用由債務人負擔。
    理    由
一、按債務人不能清償債務或有不能清償之虞者，得依本條例所
    定更生或清算程序， 清理其債務，消費者債務清理條例第3
    條定有明文。又聲請更生或清算不合程式或不備其他要件者
    ，法院應以裁定駁回之，但其情形可以補正者，法院應定期
    間先命補正，復為同條例第8條所明定。
二、本件聲請意旨略以：債務人有不能清償債務之情事，前已提
    出債權人清冊，以書面向最大債權金融機構京城商業銀行股
    份有限公司（以下簡稱京城銀行）請求共同協商債務清償方
    案。然債務人民國95年起受雇於慧鋼企業股份有限公司（以
    下簡稱慧鋼公司）擔任守衛人員，每月薪資所得約新台幣（
    下同）20,000元。債務人目前已年滿55歲， 育有2名子女，
    已成年目前就學中。債務人目前僅積欠京城銀行債務，依債
    務人每月收入20,000元，扣除扶養費3,000元、房租4,000元
    、生活支出6,000元後已無法與債權銀行達成每月償還8,800
    元之債務清償方案。無擔保或無優先權之債務總額未逾1,20
    0萬元，復未經法院裁定開始清算程序或宣告破產， 爰依消
    費者債務清理條例提出本件更生之聲請等語。
三、衡諸債之關係，係以當事人間之信賴關係為基礎，為社會經
    濟組織之重要支柱，故當事人於以法律行為追求自己之利益
    之際，亦應顧及對方之利益，並考量債權債務在社會上之作
    用，本於誠實及信用之原則，行使債權及履行債務。是對於
    已陷入經濟上困境之消費者，若任其於惡性循環之債務窘境
    中生存，將衍生嚴重之社會問題，難以維持安定之社會經濟
    秩序，故為兼顧債權人、債務人雙方之利益，對陷於經濟上
    困境之消費者，乃允其於消費者債務清理條例施行後，得選
    擇以重建型之更生程序或清算型之清算程序清理其債務，藉
    以妥適調整債務人與債權人及其他利害關係人間之權利義務
    關係，保障債權人獲得公平受償，並謀求消費者經濟生活之
    重建復甦機會。惟若債務人履行債務並無困難，僅係為圖謀
    減免債務，而不為債務之履行，自有違債權契約為誠信契約
    之本旨。
四、經查：
（一）本件前置協商程序中，京城銀行綜合評估債務人每月應可
      還款8,800元，但債務人僅願還款5,000元，因此協商不成
      立，有協商不成立證明書1份在卷可稽，合先敘明。
（二）債務人主張95年起受雇於慧鋼公司，擔任守衛人員，每月
      薪資所得約20,000元。 債務人目前已年滿55歲，育有2名
      子女，已成年目前就學中。債務人僅積欠京城銀行債務，
      依債務人每月收入20,000元，扣除扶養費3,000元、 房租
      4,000元、生活支出6,000元、法院扣薪7,000元後， 已無
      法與債權銀行達成每月償還8,800元之債務清償方案。 惟
      查：
    1.為充分反映債務人之償債能力，應以債務人整年度收入為
      準， 經查：債務人97年3月至98年2月薪資共計317,812元
      ，有慧鋼公司98年3月16日98慧管字第2009031601號函 檢
      附薪資表1份在卷可稽， 可知債務人平均每月收入26,484
      元，因此本院認債務人平均每月所得以26,484元（317,81
      2元/12月＝26,484元）為適當。
    2.債務人主張每月支出 租金4,000元、其他生活支出及勞健
      保共計6,000元、 扶養支出3,000元、法院扣薪7,000元，
      。然查台灣省97年每月每人最低生活費係9,829元， 有內
      政部歷年最低生活費一覽表1份在卷可稽， 惟上開生活費
      標準係按照政府公布最近一年平均每人消費支出（包含食
      品費、衣著鞋襪費、房租水電費、家居管理費、醫療保健
      費、交通通訊費、娛樂教育費及雜項支出）百分之60訂定
      。本院採認9,829元之數額 係考量抗告人處於經濟頓之際
      ，不應再有往常般消費行為，而應以維持最低基本生活支
      出為是，因此以平均消費支出之百分之60所得之數額作為
      最低基本生活支出應屬適當。債務人於履行債務期間本應
      節約省用，過較不寬裕之經濟生活，並誠實勤勉地履行債
      務，以符合公平正義及誠信原則，因此本院認債務人與其
      配偶每月每人基本生活費用以9,829元為已足。
    3.債務人主張須扶養母親支出扶養費3,000元，且尚需扶養2
      名子女。 經查：債務人母親96年有利息所得5,752元、名
      下有不動產現值3,000,590元， 有債務人提供96年度綜合
      所得稅各類所得清單及財產歸屬資料清單各1份 在卷可稽
      ，可推知債務人母親應有相當資力可供維持基本生活，應
      無受扶養之必要。而債務人陳報兩名子女均已成年，目前
      就學中，然債務人子女既已成年，應有謀生能力，應無受
      扶養之必要。若因其個人生涯規劃，選擇繼續升學，學費
      支出非不可藉由申辦助學貸款以供支應，課餘仍可兼職工
      作，以謀生活所需費用。因此債務人前揭扶養支出之主張
      ，本院委難採認。
    4.綜上，債務人每月收入26,484元， 扣除個人生活費9,829
      元後，剩餘16,655元，足以負擔京城銀行提出「每月還款
      8,800元」之債務清償方案。 雖債務人目前薪資遭法院強
      制扣薪中，然債務人若可與債權人成立協商，債權人亦無
      聲請強制扣薪之必要。因此債務人既有能力足以負擔與京
      城銀行之協商方案，堪認無不能清償債務之情形。若嗣後
      經濟情況惡化或有重大變故導致無法履行協商義務，而有
      不能清償債務之情事時，聲請更生始為適法。綜上，債務
      人應有能力與各債權人達成分期償還之協議，債務人捨此
      不為，並主張其不能清償債務云云，自不足採。
五、綜上所述，債務人既非不能清償債務或有不能清償之虞，其
    更生之聲請即不符消費者債務清理條例 第3條所定要件，且
    上開欠缺又屬無從補正，依上開說明，自應駁回其更生之聲
    請，爰裁定如主文。
中    華    民    國    98    年    4     月    29    日
                          臺灣臺南地方法院民事第一庭
                                法  官  王 獻 楠
上為正本，係照原本作成。
如不服本裁定，應於裁定送達後10日內向本院提出抗告狀（須附
具繕本），並應繳納抗告費新台幣1,000元。
中    華    民    國    98    年    4     月    29    日
                                書記官  李 靜 怡


司法院資訊處製作；財團法人民間司法改革基金會備份。
